【裁判字號】    99,消債更,27
【裁判日期】    991013
【裁判案由】    更生事件
【裁判全文】
臺灣屏東地方法院民事裁定            99年度消債更字第27號
聲  請  人
即 債務 人  甲○○
代  理  人  洪天慶律師
上列當事人聲請消費者債務清理事件，本院裁定如下：
    主  文
聲請駁回。
聲請費用由聲請人負擔。
    理  由
一、按債務人不能清償債務或有不能清償之虞者，得依本條例所
    定更生或清算程序，清理其債務，消費者債務清理條例（下
    稱本條例）第3 條定有明文；聲請更生或清算不合程式或不
    備其他要件者，法院應以裁定駁回之，但其情形可以補正者
    ，法院應定期間先命補正，本條例第8 條復有規定；又債務
    人對於金融機構因消費借貸、自用住宅借款、信用卡或現金
    卡契約而負債務，在聲請更生或清算前，應提出債權人清冊
    ，以書面向最大債權金融機構請求協商債務清償方案，並表
    明共同協商之意旨，而債務人與金融機構協商成立者，不得
    聲請更生或清算，但因不可歸責於己之事由，致履行顯有重
    大困難者，不在此限；本條例施行前，債務人依金融主管機
    關協調成立之中華民國銀行公會會員辦理消費金融案件無擔
    保債務協商機制與金融機構成立之協商，準用前項之規定，
    為本條例第151 條第1 項、第5 項、第6 項分別定有明文。
    是綜依上之條文規定可知，債務人與金融機構協商成立債務
    清償方案後，即應由債務人按其條件履行，如因事後發生情
    事變更，在清償期間收入或收益不如預期，致該方案履行困
    難甚或履行不能，因不可歸責於己，始能例外准許債務人聲
    請更生或清算，以避免債務人任意毀諾已成立之協商，濫用
    更生或清算之裁判上債務清理程序。從而，所謂「不可歸責
    於己之事由」，應係指客觀上聲請人之支出增多，或收入、
    收益減少，非其成立協商時所能預期，諸如物價上漲而成本
    增加、家屬患病等以致支出增加，或因病無法工作、僱佣之
    公司倒閉或裁員、失業、減薪等以致收入減少，均屬之。
二、本件債務人聲請意旨略以：其就新臺幣（下同）1,127,522
    元債務有不能清償之情事，曾於民國（下同）95年間以書面
    向最大無擔保債權金融機構即國泰世華商業銀行請求依「中
    華民國銀行公會會員辦理消費金融案件無擔保債務協商機制
    」共同協商債務清償方案，嗣協商成立，約定自95年10月起
    ，分108 期、利率8%，每月應繳金額為14,679元；惟自97年
    起由原所任職高都汽車股份有限公司高雄九如服務廠調至屏
    東北屏服務廠，因薪資減少，尚須負擔扶養父親及與前配偶
    自95年11月20日離婚後所生2 名子女之扶養費用，且前配偶
    並無固定分擔扶養費用，依其收入已不足償付協商金額，致
    履行協商顯有重大困難而毀諾，此並非債務人主觀上惡意不
    履行協商，實係客觀上確有不可歸責於債務人之事由。又其
    無擔保或無優先權之債務總額未逾1,200 萬元，亦未經法院
    裁定開始清算程序或宣告破產，爰向本院聲請更生等語。
三、債務人前述主張，固業據其提出與所述相符之債權人清冊、
    財產暨收入狀況說明書、財政部台灣省南區國稅局96、97、
    98年度綜合所得稅各類所得資料清單暨財產歸屬資料清單、
    財團法人金融合徵信中心當事人查詢個人資料（信用報告）
    回覆書暨綜合報告書、戶籍謄本、勞工保險被保險人投保資
    料、親屬系統表及薪資轉帳存摺、98年3 月17日前置協商退
    件通知函、協商成立協議書暨無擔保債務還款計劃影本等件
    為證。是債務人確曾於本條例施行前依辦理消費金融案件無
    擔保債務協商機制而與各銀行成立協商者，然依前揭說明，
    法院所須審究者厥為債務人就該協商是否有該當不可歸責於
    己之事由致履行顯有重大困難之情形，而有不能清償債務或
    有不能清償之虞等情事及其他必要條件，以決定該債務人是
    否得依更生或清算程序以清理其債務。經查：
(一)、債務人之96年、97年收入分別為619,817 元及567,208 元，
    於97年所得收入確有減少37,920元之差額，是債務人稱因調
    派工作收入減少，可堪採認。然審酌98年度收入為566,511
    元，則與97年所得相當；如計算更生聲請前二年之平均每月
    薪資約為47,238元（計算式：【567,208 ＋566,511 】÷24
    ，元以下捨去）。再債務人主張須負擔每月支應父親及2 名
    子女之扶養費用約為16,666元（計算式：3,000 ＋6,833 ×
    2 ）云云；經核前配偶97年度所得為160,000 元、98年度並
    無所得資料，有前配偶稅務電子閘門財產所得調件明細表在
    卷可稽。是債務人2 名子女須由其獨自扶養，亦足可堪認。
    至債務人負擔扶養其父親（尚領有敬老津貼每月6,000 元）
    ，參酌債務人資力及實際需要，所須支出之該項扶養費用，
    核屬相當。
(二)、次查，前開債務協商清償方案，債務人僅履行還款三期（繳
    款至95年12月），並經最大無擔保債權金融機構即國泰世華
    商業銀行於96年2 月報送毀諾在案，有國泰世華商業銀行及
    另一債權人中國信託商業銀行陳報狀附卷可佐。核與債務人
    稱因調職致收入減少而毀諾，並非有相當因果關聯，債務人
    既於調職前即已毀諾，則其主張因薪資減少而顯有履行協商
    重大困難及客觀不可歸責之事由，即難採認。
(三)、再查，經本院函詢全體無擔保債權人關於債務人履行協商之
    結果，債務人分別於：(1)98年1 月19日與國泰世華商業銀行
    簽立個別協商一致性方案協議書，就所積欠476,399 元（至
    99 年1月20日尚積欠386,000 元）之債務，約定自98年1 月
    19 日 起分108 期、利率6%，每月應繳金額為5,720 元；(2)
    99 年6月28日與安泰商業銀行簽訂增補契約，就94年1 月20
    日合計所借貸之500,000 元（至99年1 月20日尚積欠268,00
    0 元），每月繳納3,789 元，至106 年1 月20日止；上開二
    筆積欠之債務均持續繳款。至另債權人遠東國際商業銀行雖
    未為陳述，中國信託商業銀行則稱未為再行協議，惟參照迄
    至99年1 月20日所積欠該二債權人之金額分別為357,000 及
    44 ,000 元，僅占債務總金額1,055,000 元之38% ，倘債務
    人戮力還款或再行個別協商一致性協議，則應無不能清償債
    務或有不能清償之虞之情。
(四)、末按前述債務人每月平均所得47,238元，以內政部社會司公
    告之99年度臺灣省低收入戶最低生活費用每人每月9,829 元
    為計算基準，於扣除負擔扶養父親及2 名未成年子女，債務
    人平均每月尚餘20,743元（計算式：47,238－9,829 －3,00
    0 －6,833 ×2 ），即可供履行原債務清償方案每月14,679
    元，以償還金融機構全部無擔保債務；況如再行申請個別協
    商一致性協議，則每月償還之金額，當低於上開債務清償方
    案金額，債務人顯非有不能支應之資力。縱依薪資轉帳存摺
    帳戶，參酌債務人99年3 月聲請更生起最近3 個月之實際薪
    資所得，3 月薪資為41,404元（31,952＋9,452 ）、4 月薪
    資為45,884元（31,954＋13,930）、5 月薪資為42,650元（
    30,710＋11,940），亦堪認並無履行困難甚或履行不能之虞
    。
四、綜上，本院審究債務人尚無履行困難甚或履行不能，已如前
    述；且依債務人現值青壯（60年10月6 日出生），依其債務
    總額，倘勤勉償還債務，非無不可能償還全部債務。再償還
    債務本須經歷履行期間較不寬裕之經濟生活，惟此乃債務人
    於負擔債務時即得預見，是以應有履行可能性時，須誠實忍
    耐，殊無重新調整債權債務關係之必要，且更生為清理債務
    選擇之最後手段，非藉由更生程序以降低還款縮短清償期限
    而清理債務。是以，債務人尚可妥適安排處理債務清償事宜
    ，又更生聲請既不符合首揭法條所規定之要件，且上開欠缺
    復無從補正，自應駁回其聲請。
五、爰依首揭條文，裁定如主文。
中    華    民    國    99    年    10    月    13    日
                  民 事 庭    法  官  吳思怡
上為正本係照原本作成。
如不服本裁定，應於裁定送達後10日內，以書狀向本院提出抗告
，並繳納抗告費新臺幣1千元。
中    華    民    國    99    年    10    月    13    日
                              書記官  洪韻雯

司法院資訊處製作；財團法人民間司法改革基金會備份。
